【裁判字號】    99,消債抗,106
【裁判日期】    991215
【裁判案由】    更生事件
【裁判全文】
臺灣臺北地方法院民事裁定           99年度消債抗字第106號
抗  告  人  徐玉霞
上列抗告人聲請消費者債務清理更生事件，抗告人對於中華民國
99年9 月6 日本院99年度消債更字第95號裁定提起抗告，本院裁
定如下：
    主  文
抗告駁回。
抗告程序費用新台幣壹仟元由抗告人負擔。
    理  由
一、按債務人與金融機構協商成立者，不得聲請更生或清算；但
    因不可歸責於己之事由，致履行顯有重大困難者，不在此限
    ，消費者債務清理條例（下稱消債條例）第一百五十一條第
    五項定有明文。準此，債務人如已利用前置協商機制，與金
    融機構成立協商，即須依約清償債務，僅於其後發生情事變
    更，在清償期間收入或收益不如預期，致該方案履行困難甚
    或履行不能，且因不可歸責於己之事由所致，始能聲請更生
    或清算，至如認該協商方案履行有其他不適當情形，即應再
    循協商途徑謀求解決，不得逕依消債條例聲請更生，蓋該債
    務清償方案係經債務人行使程序選擇權而與債權人締結之債
    務清理契約，其即應受該契約之拘束，且消債條例更生之規
    範目的，係在維持債務人基本生活之情況下，於債務人之能
    力範圍內盡力清償債務，非謂債務人得任意利用債務清理程
    序減輕債務，因此，為避免債務人針對已成立之協商方案任
    意毀諾，濫用更生或清算之債務清理程序，須債務人於協商
    成立後因不可歸責於己之事由，致其無法履行原定清償方案
    ，始例外得依消債條例聲請更生或清算。
二、抗告人抗告意旨略以：抗告人於民國95年間與最大債權銀行
    安泰商業銀行成立債務協商方案，約定自95年7 月起分100
    期，按年息4%計算利息，每月攤還新台幣（下同）30,560元
    ，惟抗告人為單親家庭，收入有限，於繳款期間生活品質降
    低，三餐無法溫飽，精神狀況不佳，身體疾病因壓力關係致
    病情加重，影響收入來源，遂於繳納兩期後自95年9 月起停
    止還款，現抗告人僅於三溫暖或美容院打工，生活薪水微薄
    ，加上經期長期血崩，醫生更建議切除子官，然抗告人雖目
    前之經濟能力有限，仍願意盡力償還債務每月5,000 元，希
    冀法院給予抗告人更生機會。為此提起本件抗告，求為廢棄
    原裁定，並准予開始更生程序等語。
三、經查：
  (一)抗告人前於95年4 月5 月提出消費金融案件無擔保債務協商
    申請書，與最大債權銀行安泰商業銀行依消債條例第一百五
    十一條第一項成立無擔保債權協商還款方案，約定自95年7
    月10日起，分100 期，利率為4%，每期攤還30,560元，此節
    除經抗告人陳述綦詳外，復有協議書及無擔保債務還款計劃
    （見原審卷第9 至10頁）在卷可稽。準此，抗告人於成立協
    商方案時應已審慎衡量其本身之經濟能力、履行協商結果之
    意願、可能性、依協商結果可得之期限與低利利益、毀諾時
    將產生之不利益等主觀、客觀因素，進而本諸自由意識及平
    等地位自主決定，與安泰商業銀行等金融機構成立協商方案
    ，亦即抗告人如認協商條件非其能力所及，本不應與安泰商
    業銀行等金融機構成立債務協商，當無容許抗告人貿然與金
    融機構成立協商，再率爾毀諾而主張係不可歸責於己致無法
    繼續履行協商內容，甚者聲請債務清理程序之理。
  (二)次查，依抗告人於95年4 月5 日向安泰商業銀行提出債務協
    商申請時所檢附之收入證明切結書，記載抗告人之收入來源
    為君妃美容院，每月收入為40,000至50,000元，有收入證明
    切結書（見原審卷第12頁）在卷足參，且抗告人在95年7 月
    間確經登記為妃妃美容院（即君妃美容院）之負責人，迄至
    96年6 月22日始變更負責人為蕭君妃，有財政部臺北市國稅
    局中南稽徵所函附卷足稽（見臺灣士林地方法院98年度消債
    更字第344 號卷第52頁），從而，抗告人自債務協商成立迄
    至毀諾時（即自95年7 月起至95年9 月期間），工作所得收
    入狀況並無重大更易，經濟能力與債務協商成立時並無顯著
    惡化，且債務協商條件為每月償還30,560元，與抗告人於95
    年4 月間向安泰商業銀行切結之每月收入40,000元至50,000
    元相較，尚無不合理或難以負擔之情事。是以，抗告人於該
    2 個月內之工作狀況並無重大變化，復未舉證說明其收入有
    明顯降低之事實，足認抗告人於債務協商成立時至毀諾時之
    收入相同，並不符合因不可歸責於己之事由，致履行顯有重
    大困難者之要件。
  (三)又抗告人雖稱因壓力過大致身體疾病惡化，然抗告人係於95
    年9 月間毀諾，而觀諸抗告人所提蕭繁雄婦產科病歷表（見
    臺灣士林地方法院98年度消債更字第344 號卷第78頁），其
    上記載之初診日期為89年5 月3 日，顯見抗告人在與安泰商
    業銀行進行協商前即知悉身體有相關疾病，且其協商成立前
    、後期間，即自95年4 月迄至95年9 月期間，抗告人均為妃
    妃美容院之負責人，在妃妃美容院從事美髮服務，無任何更
    易，足徵抗告人身體狀況應無任何變化致影響工作之情事，
    此由抗告人於95年間僅偶而至蕭繁雄婦產科進行門診治療亦
    可知悉，有蕭繁雄婦產科病歷表在卷可證（見臺灣士林地方
    法院98年度消債更字第344 號卷第78至79頁）；加以，抗告
    人亦自承其自98年6 月22日勞工保險退保後，仍繼續至三溫
    暖或美容院打工等情（見臺灣士林地方法院98年度消債更字
    第344 號卷第95頁）；顯見，抗告人並無其所稱因身體疾病
    致影響工作，收入因而減少之狀況存在。除此之外，抗告人
    就其身體健康狀況因上開疾病有何不能負擔工作之情形，迄
    未再行提出其他證據供本院參酌，自無從證明95年9 月間抗
    告人係因身體疾病而致違反債務協商方案約定。是以，抗告
    人陳稱協商後於95年9 月間因不可歸責於己之事由，致履行
    顯有重大困難，要難採信。
  (四)綜上，債務協商方案既係經抗告人行使程序選擇權，本於自
    由意識所為之債務清理契約，抗告人自應受債務協商方案所
    拘束，茲既抗告人未能舉證證明自協商成立迄至95年9 月毀
    諾期間，因有非可歸責於已之事由，致原協商條件履行困難
    甚或履行不能，自難謂抗告人未履行與最大債權銀行安泰商
    業銀行間成立之債務協商方案，與消債條例第一百五十一條
    第五項但書規定要件相當。
四、末查，更生清算之聲請係責任財產制度下最後手段，並須以
    債務人實質已不能清償者為限，此亦為消債條例第三條所明
    定，抗告人現年為46歲（見臺灣士林地方法院98年度消債更
    字第344 號卷第33頁），依勞動基準法規定之退休年齡65歲
    計算，抗告人尚可工作19年，故僅須積極工作則穩定收入當
    屬可期，復加以債權人依其能力及負擔適度調整清償條件，
    則抗告人所積欠之債務即不生不能清償之情形。抗告人既於
    消債條例施行前與債權銀行成立協商，如事後債務金額有所
    變更或有履行不便之情形，認清償方案應予適當調整，非不
    可經由本條例所規定之協商程序，再與債權銀行重新協商，
    訂定適當可行之清償方案，且依97年5 月中華民國銀行公會
    決議，金融機構就曾經參加95年度債務協商毀諾客戶提供「
    個別協商一致性方案」及對有繳款困難之債務協商持續履約
    客戶提供「變更債務協商協議書方案」，抗告人自當循此途
    徑以求解決，方符合本條例兼顧保障債權人公平受償及重建
    復甦抗告人經濟生活之立法目的。是以，抗告人逕行聲請更
    生，亦有不當。
五、綜上所述，抗告人主張其無法依原訂協商條件履行債務，核
    與消債條例第一百五十一條第五項但書所規定「因不可歸責
    於己之事由，致履行顯有重大困難」之要件不符。原裁定駁
    回抗告人更生之聲請，自無不合。抗告人意旨指摘原裁定不
    當，求為廢棄，並聲請准予開始更生程序，為無理由，應予
    駁回。
六、據上論結，本件抗告為無理由，依消費者債務清理條例第十
    五條，民事訴訟法第四百九十五條之一第一項、第四百四十
    九條第一項、第九十五條、第七十八條，裁定如主文。
中    華    民    國    99    年    12    月    15    日
                  民事第七庭審判長法  官  陶亞琴
                                  法  官  黃柄縉
                                  法  官  賴錦華
以上正本係照原本作成。
本裁定不得再為抗告。
中    華    民    國    99    年    12    月    15    日
                                  書記官  沈世儒

司法院資訊處製作；財團法人民間司法改革基金會備份。
